臺灣士林地方法院民事判決　　　　　　　95年度重訴字第41號
原　　　告　甲○○
訴訟代理人　周佳弘律師
被　　　告　財團法人全國林姓宗廟
法定代理人　乙○○
訴訟代理人　王聖舜律師
上列當事人間請求宣告協議書無效等事件，本院於96年1 月11日
言詞辯論終結，判決如下：
    主      文
原告之訴駁回。
訴訟費用由原告負擔。
    事實及理由
一、本件被告之法定代理人於起訴時為丁○○，嗣於訴訟進行中
    變更為乙○○，經其具狀聲明承受訴訟，依法應予准許，先
    此敘明。
二、原告主張：被告前於92年間，因其所有之土地，遭訴外人林
    姓實業股份有限公司（下稱林姓公司）無權占有並興建建物
    等糾紛，與林姓公司涉訟。經本院於94年8 月19日，以92年
    度訴字第266 號民事判決，判定林姓公司應將坐落於台北市
    大同區市○段○ ○段813 地號土地上之門牌號碼台北市○○○路○ 段83巷4 弄2 號1 至4 樓（含增建及地下室）建物拆
    除（下稱系爭建物），並應將占用之基地117 平方公尺返還
    予被告。而被告之董事長乙○○，身兼林姓公司之董事，於
    94年10月12日上午11時在天成大飯店召開並主持林姓宗廟第
    十屆第九次董監事聯席會議（下稱系爭會議），討論「有關
    本宗廟與林姓實業股份有限公司間返還不當得利及拆屋還地
    等訴訟案，應如何處理，提請討論議決」案（下稱系爭討論
    案）時，與會之董、監事雖發言熱烈討論該案，惟最後並未
    作成任何決議即散會。詎被告之董事長乙○○昧於上揭並無
    作成任何決議之事實，竟偽造當日會議紀錄，並遲於94年11
    月7 日才寄發該決議予各董、監事。各董、監事於收到該偽
    造之會議紀錄後，乃於94年11月26日發布共同聲明，指摘該
    會議紀錄與事實不合，並要求更正。本件被告之董事長乙○○擅自與林姓公司簽立協議書行為及撤回訴訟行為，因屬財
    產處分，應有被告全體會員（代表）2/3 以上之同意，才可
    為之，並應報請主管機關核准後依法辦理，然其並未踐行上
    開程序，顯與被告之組織及捐助章程有違。基此，原告為民
    法第64條所定之利害關係人，茲依法提起本訴訟等語。並聲
    明：(一)請求宣告被告於94年10月28日與林姓公司間，經民間
    公證人盧榮輝作成94年度北院民公輝字第300285號公證書公
    證之協議書無效。(二)請求宣告被告於94年10月28日，就本院
    92 年 度訴字第266 號返還不當得利事件中之反訴部分所為
    之撤回行為無效。
三、被告則以：被告與林姓公司間，因系爭建物涉訟，雖經本院
    判決被告勝訴，惟林姓公司不服提起二審上訴。然被告前於
    94年2 月13日第10屆第5 次常務董事會議即決議上揭訴訟以
    和解為原則，復於系爭會議討論系爭討論案時，所提之協議
    書經在場者討論並予以決議修正通過。然原告在系爭會議未
    終結前已先離席，竟謂當日未有決議，因而提起本件訴訟等
    語置辯。並聲明：駁回原告之訴。
四、本件經兩造協議後簡化爭點如下：
  甲、兩造所不爭執之事項：
    (一)被告前於92年間，因其所有之系爭建物等糾紛，與林姓公
      司涉訟。經本院於94年8 月19日以92年度訴字第266 號民
      事判決，判定林姓公司應將系爭建物拆除，並應將占用之
      基地117 平方公尺返還予被告，惟林姓公司不服提起上訴
      ，嗣後因兩造達成協議，遂撤回起訴。
    (二)被告董事長乙○○，於94年10月12日上午11時在天成大飯
      店召開系爭會議。
    (三)原告於被告之系爭會議後次日，寄發存證信函予被告，重
      申原告於該會議中之發言內容及該會議未作成任何決議之
      聲明。
    (四)乙○○於94年10月28日代表被告與林姓公司簽立協議書，
      經台北地院民間公證人盧榮輝作成94年度北院民公輝字第
      300285號公證書公證，並具狀撤回92年度訴字第266 號反
      訴。嗣於94年11月7 日寄發系爭會議議事錄與原告及全體
      董監事。
    (五)乙○○擔任被告第10屆董事長，任期自92年9 月28日起至
      96年9 月27日止。
    (六)被告組織及捐助章程第20條第3 款內容為：「董事會之職
      權如左：.... 三 、審議本財團所辦理之重要事項。」
    (七)系爭會議召開時，被告的董監事合計有20人（詳如被證9
      即本院卷(二)第144 頁之法人登記證書內所載董監事名冊）
      。
    (八)系爭會議召開時，出席的董監事除被證九即本院卷(二)第
      144 頁之法人登記證書內所載董監事名冊中之林堉璘及林
      宏章未出席外，共有18人出席。
  乙、兩造所爭執之事項：
    (一)本件應適用之被告組織及捐助章程（下稱系爭章程）第26
      條內容應為被證4 章程第26條：「本財團修改章程及財產
      之處分或變更時，須經全體董事2/3 以上之同意決議並應
      報主管機關核准。」？抑原證24之章程第26條：「會員（
      代表）大會應有全體會員（代表）過半數之出席始得開會
      ，出席會員（代表）過半數之同意方得決議，但遇有左列
      事項應有全體會員（代表）2/3 以上之同意方得行之。..
      . 二、財產之處分。」「前項第二款關於財產之處分，並
        應報請主管機關核准後依法辦理之。」？
    (二)系爭會議是否有作成如原證4 會議記錄所示之決議？
    (三)本件乙○○所為代表被告與林姓公司簽立協議書行為及撤
      回訴訟行為，是否違反系爭章程第26條規定？
    (四)本件乙○○所為代表被告與林姓公司簽立協議書行為及撤
      回訴訟行為，若未違反系爭章程第26條規定，是否違反前
      開章程第20條第3 款規定？
五、得心證之理由：
（一）本件應適用之系爭章程第26條內容應為被證4 章程第26條
      ：「本財團修改章程及財產之處分或變更時，須經全體董
      事2/3 以上之同意決議並應報主管機關核准。」？抑原證
      24章程第26條：「會員（代表）大會應有全體會員（代表
      ）過半數之出席始得開會，出席會員（代表）過半數之同
      意方得決議，但遇有左列事項應有全體會員（代表）2/3
      以上之同意方得行之。... 二、財產之處分。」「前項第
      二款關於財產之處分，並應報請主管機關核准後依法辦理
      之。」？
      按「財團之組織及其管理方法，由捐助人以捐助章程或遺
      囑定之。捐助章程或遺囑所定之組織不完全，或重要之管
      理方法不具備者，法院得因主管機關、檢察官或利害關係
      人之聲請，為必要之處分。」、「為維持財團之目的或保
      存其財產，法院得因捐助人、董事、主管機關、檢察官或
      利害關係人之聲請，變更其組織。」，民法第62、63條分
      別定有明文。職是，變更捐助章程及組織乃法院因主管機
      關、檢察官或利害關係人之聲請，就財團之捐助章程或組
      織是否有組織不完全或重要管理方法不具備之情況，或有
      無維持財團之目的或保存其財產之必要而為准許與否之判
      斷，自屬法院之職權。又按「財團董事，有違反捐助章程
      之行為時，法院得因主管機關、檢察官或利害關係人之聲
      請，宣告其行為為無效。」，民法第64條亦有明定。查被
      告組織暨捐助章程，先經本院以92年度法字第5 號裁定准
      予補充變更第11、19、20、22、23、25、26、29、32條（
      詳如被證4 號，本院卷(一)第244-246 頁）；嗣後復經本院
      另以92年度法字第16號裁定准予補充變更第11、12、19
      、20條（詳如被證5 號，本院卷(一)第247-249 頁）。是以
      ，被告之組織暨捐助章程，經本院2 次裁定准予變更之程
      序後，則本院於92年度法字第5 號裁定准予變更之條文，
      則僅限第11、19、20條等3 條文受本院92年度法字第16號
      予以變更，而其餘第22、23、25、26、29、32條之變更效
      力自不受影響。是以，原告雖辯稱92年度法字第5 號准予
      變更之章程因修正未提送會員大會討論，修正條文有損會
      員權益，已遭台北市民政局以92年5 月21日北市民字第
      09231183400 號函予以全案駁回而失其效力等語。然揆諸
      上開法條說明，財團變更章程准許與否係屬法院之職權，
      當由法院依法為具體判斷，倘當事人就法院之裁定有所爭
      執，自應由當事人循抗告程序予以救濟，而非由行政機關
      另作認定；又原告若主張變更章程有未提送會員大會討論
      之瑕疵，則亦應由原告依民法第64條之規定，聲請法院宣
      告該行為無效，方屬的論，自無由原告以行政機關之函釋
      ，遽以推翻法院裁定之效力；況法院於審理案件時，自應
      本於確信之法律見解，認定事實，適用法律，不受行政機
      關意見之拘束。從而，本院92年度法字第5 號之裁定，於
      未經原告依抗告程序而遭廢棄前，其准予被告變更章程之
      裁定，自有發生變更之效力，應屬無疑。縱本院92年度法
      字第16號准予變更之章程，有誤植原證24之章程聲請變更
      之情形，惟此與被告系爭章程第26條內容並無影響，故本
      件系爭章程第26條內容應以被證4 章程第26條之內容為論
      ，自屬有據。
（二）系爭會議是否有作成如原證4 會議記錄所示之決議？
　１、原告主張：
    (1)系爭會議僅就「有關本宗廟與林姓公司間不當得利及拆屋
      還地等訴訟案，應如何處理」之議案進行討論，並未作成
      如原證四會議記錄所示之決議；而被證2 號之簽署紀錄，
      亦僅係就「本宗廟與林姓公司間不當得利訴訟案和解決議
      」所為同意，並未就借用期限、租金等具體內容為決議。
      至於「茲同意10月12日召開第10屆第9 次董監事聯席會議
      」等字，則係被告指示工作人員於簽名後始添加之文字，
      ，並提出原告依系爭會議當日錄音內容作成如原證18之譯
      文，及經原告及訴外人林盛華等簽署共同聯合聲明否認系
      爭會議決議之文件（詳如原證4 ，本院卷(一)第36-38 頁）
      在卷。
    (2)又證人丙○○雖證稱系爭會議當日確有作成決議，惟此與
      95年3 月24日鈞院檢察署95年度他字第223 號偽造文書案
      ，證人林天賜、林茂盛、林忠榮、林於楨、林盛華、林祖
      欽具結陳述內容不符，並與上開共同簽署聲明系爭會議未
      達成如原證4 會議記錄所示之決議之內容相違，可知其證
      言並不可採。
　２、被告主張：
    (1)被告於94年10月12日就與林姓公司簽訂之協議書（原證4
      ，本院卷(一)第35頁）召開系爭會議，討論事項為「有關本
      宗廟與林姓公司間返還不當得利及拆屋還地等訴訟案，應
      如何處理提請討論決議案」，經在場者討論並決議修正通
      過，且經在場董監事親簽決議同意書，足證有決議之事實
      。並提出該決議同意書上，載有「但需訂借用期限」、「
      租金應具體訂明」、「土地借予甲方使用，未訂時限」等
      關於系爭土地出租內容之文字為證。
    (2)而原告所提原證18之會議錄音譯文，是否與錄音內容相符
      ，則不無疑問；且原告於會議當日先行離席，乃由其餘在
      場者繼續開會並簽署決議同意書，非如原告所稱未作成如
      原證4 會議記錄所示之決議。並以本院檢察署95年度他字
      第223 號偽造文書案，於95年3 月24日訊問時，被告顧問
      林水勝、林亨安、林忠信、林章州、林慶福、林繼增、乙○○等人之陳述，及證人丙○○於95年11月2 日言詞辯論
      庭中之證言為證。
  ３、經查：
    (1)按「當事人主張有利於己之事實者，就其事實有舉證之責
      任。」，民事訴訟法第277 條定有明文。又，「民事訴訟
      如係由原告主張權利者，應先由原告負舉證之責，若原告
      先不能舉證，以證實自己主張之事實為真實，則被告就其
      抗辯事實即令不能舉證，或其所舉證據尚有疵累，亦應駁
      回原告之請求。是請求履行債務之訴，除被告自認原告所
      主張債權發生原因之事實外，應先由原告就其主張此項事
      實，負舉證之責任，必須證明其為真實後，被告於其抗辯
      事實，始應負證明之責任，此為舉證責任分擔之原則」，
      此有最高法院17年上字第917 號、43年台上字第377 號判
      例意旨可資參照。
    (2)原告雖主張本件系爭會議僅係就「本宗廟與林姓公司間不
      當得利訴訟案和解決議」所為同意，並未就借用期限、租
      金等具體內容為決議等語，惟經證人丙○○於本院95年11
      月2 日言詞辯論庭時證稱，當日就系爭會議討論議題，確
      有在會議上唸出決議內容，並經在場人士建議只要於簽署
      書上簽署同意，而同意內容就是決議內容，故便將簽署書
      中分為「同意」、「保留意見」、「不同意」3 項，其中
      有人說若要跟林姓公司簽署和解書的時候一定要「年限」
      及「分配比例」註明進去，所以才有林光男、林忠信、林
      於楨、林祺達、林忠榮的加註意見之記載；主席在討論的
      時候就已經有講「年限」及「租金分配比例」，只是在場
      的與會人士認為這2 點要特別強調，所以才有加註意見等
      語。又查，依原告所提原證18（本院卷(一)第188-190 頁）
      系爭會議記錄錄音譯文內容中，董事林盛華、林慶福分別
      就協議書第2 條、第3 條表示意見；常務董事林忠榮、董
      事林光男亦就協議書內容之借用期限、出租利益分配以及
      稅捐負擔提出建議，並經主席乙○○要求與會人士舉手表
      示意見，供會議記錄修改，復經審酌原證4 就簽署書有就
      決議之具體內容表示意見，並有與會董監事之簽名，故被
      告主張系爭會議當日就被告就與林姓公司簽訂之協議書，
      經在場者討論並決議修正通過一事，堪認真實。
    (3)又原告雖再提出共同聯合聲明書，聲明就和解決議書各點
      ，未作成任何決議，且於95年3 月24日本院檢察署95年度
      他字第223 號偽造文書案，證人林天賜、林茂盛、林忠榮
      、林於楨、林盛華、林祖欽亦具結陳述證明系爭會議並未
      達成如原證4 會議記錄所示之決議之內容。惟系爭會議既
      有出席者之簽到紀錄，復有討論事項簽署書之簽名，並載
      明「茲同意10月12日召開第10屆第9 次董監事聯席會議」
      ，且有就決議事項具體內容表示意見後簽名，然原告卻無
      法就何以未為任何決議之事項卻有同意或保留意見等之簽
      署一事負舉證責任。另，經本院調閱本院檢察署95年度他
      字第223 號偽造文書案訊問筆錄（詳本院卷(二)第62-72 頁
      ），參酌其中證人林天賜：「當天開會有討論此事，但是
      還沒有決議。」、林忠榮：「當天有決議要和解，和解的
      條件尚未談妥所以沒有決議，當場大家有意見，所以只有
      針對和解部分簽名。」、「大家有共識要朝和解方向執行
      ，但是和解條件尚未談妥，當天有討論租金及租期，但是
      沒有共識。」、林於楨：「沒有。當時都在吵架，根本沒
      有結論。」、「都在吵架沒有討論。」、林盛華：「當時
      有討論，但是沒有決議，我就提早走，沒有簽名。」、林
      祖欽：「當天有董事反應要有期限及租金，所以沒有同意
      的人沒有簽名。」等證言，其中除林於楨證稱就系爭決議
      書內容根本沒討論外，其餘皆認為就系爭決議內容乃有提
      出討論，可知其所謂沒有結論，應認係未獲全體董監事一
      致認同所致，此亦與原告所另提之原證18（本院卷(一)第
      188-190 頁）系爭會議記錄錄音譯文內容中，董事間就系
      爭討論事項表示不同意見，並經主席乙○○要求與會人士
      舉手表示意見，供會議記錄修改等情相符，嗣方有於簽署
      書中區分為「同意」、「保留意見」、「不同意未簽署」
      之結果。是以，縱於系爭會議中所為之討論事項未獲全體
      一致之認同，然既經與會人士討論，並經簽署同意書方式
      予以表決，即難謂系爭會議未作成如原證4 會議記錄所示
      之決議，則原告主張系爭會議未作成決議一事，自不足採
      。
（三）本件乙○○所為代表被告與林姓公司簽立協議書行為及撤
      回訴訟行為，是否違反系爭章程第26條規定？
      按「處分行為」係指直接使權利移轉、變更、增加負擔及
      消滅之行為而言，故一般「負擔行為」（債權行為）不包
      括在內，最高法院88年台上字第2859號判決參照。又按租
      賃乃物之利用方法，出租人仍保有物之完全所有權，並非
      將其權利之全部或一部讓與承租人，其性質仍屬管理行為
      而非處分或變更行為，亦有最高法院88年台上字第3521號
      判決可資參照。查，本件應適用之系爭章程第26條內容，
      應為如被證4 章程第26條之內容為據，業如上述，則依該
      條文內容以觀，若非為修改章程或涉及財產之處分或變更
      之行為外，自無該條文之適用，應屬可期。而，本件被告
      之法定代理人乙○○所為代表被告與林姓公司簽立協議書
      ，其內容乃涉及土地之借用與租賃建物之利益分配，並未
      直接使權利移轉、變更、增加負擔及消滅，故其性質自非
      處分行為，自無須適用系爭章程第26條之規定，而僅須適
      用系爭章程第28條之規定：「董監事會非有董、監事過半
      數之出席不得開會，非有出席過半數之同意不得議決，可
      否同數時取決於主席」。又查，被告第10屆董監事名單計
      有乙○○、丁○○、林堉璘、林忠榮、甲○○、林慶福、
      林天賜、林盛華、林長義、林光男、林繼增、林忠信、林
      茂盛、林亨安、林宏章、林於楨、林子張、林濬哲、林材
      捷、林祺達等共計20人（詳如被證9 ，即本院卷(二)第144
      頁之法人登記證書內所載董監事名冊），出席系爭會議者
      ，除林堉璘、林宏章外共18人，而就討論事項「本宗廟與
      林姓公司不當得利訴訟案和解決議」，簽署同意之董事則
      有林長義、林天賜、丁○○、林茂盛、林慶福、林亨安、
      林繼增、乙○○等8 人，及監事林材捷、林子張、林濬哲
      等3 人，共計11人，已達出席過半數之同意，故被告簽立
      協議書行為自無違反系爭章程之規定，亦無違反系爭章程
      第26條規定之問題，自屬有據。再按，「董事就法人一切
      事務，對外代表法人。董事有數人者，除章程另有規定外
      ，各董事均得代表法人」，民法第27條第2 項定有明文。
      查，被告之法定代理人於94年10月28日與林姓公司簽立協
      議書，經台北地院民間公證人盧榮輝作成94年度北院民公
      輝字第300285號公證書公證，並具狀撤回92年度訴字第
      266 號反訴，當時被告之董事長乃乙○○，此為兩造所不
      爭，則依系爭章程第22條之規定，「董事長綜理會務對外
      代表本財團...
      」。職是，乙○○既為當時被告之董事長，自有代表被告
      之權限。從而其代表被告撤回訴訟行為乃係屬有權代表，
      本屬合法有效，故自無違反系爭章程，更當無違反系爭章
      程第26條之規定。則原告主張被告法定代理人乙○○所為
      代表被告與林姓公司簽立協議書行為及撤回訴訟行為，違
      反系爭章程第26條規定，自不足採。
（四）本件乙○○所為代表被告與林姓公司簽立協議書行為及撤
      回訴訟行為，若未違反系爭章程第26條規定，是否違反前
      開章程第20條第3 款規定？
      按，依本院92年度法字第16號裁定准予變更之章程第20條
      第3 款之規定，董事會有審議本財團所辦理之重要事項之
      職權。惟不論系爭行為是否屬於重要事項，該章程條款就
      董事會應如何審議一事，並未有明確規範，而應僅屬就董
      事會職權之行使為訓示性規定，應屬無疑。再者，縱認系
      爭行為屬於重要事項，而應經董事會審議，則依上開說明
      ，被告法定代理人乙○○已基於合法之代表權限，復經合
      法召開系爭會議，並就系爭行為經全體董監事過半數出席
      ，出席者過半數之同意而為決議，故應認乙○○業已使董
      事會審議被告所辦理之重要事項，自符合系爭章程第20條
      第3 款之規定。從而，原告主張乙○○所為代表被告與林
      姓公司簽立協議書行為及撤回違反系爭章程第20條第3 款
      規定，洵屬無據。
六、綜上所述，原告請求(一)宣告被告於94年10月28日與林姓公司
    間，經民間公證人盧榮輝作成94年度北院民公輝字第300285
    號公證書公證之協議書無效；(二)宣告被告於94年10月28日，
    就本院92年度訴字第266 號返還不當得利事件中之反訴部分
    所為之撤回行為無效，為無理由，應予駁回。
七、因本案事證已臻明確，兩造其餘主張陳述及所提之證據，經
    審酌後認於判決結果無影響，無庸一一詳予論述，附此敘明
    。
八、訴訟費用負擔之依據：民事訴訟法第78條。
中　　華　　民　　國　　96　　年　　1 　　月　　31　　日
                  民事第二庭  法  官  陳梅欽
以上正本證明與原本無異。
如對本判決上訴須於判決送達後20日內向本院提出上訴狀。
中　　華　　民　　國　　96　　年　　2 　　月　　5 　　日
                              書記官  高郁婷
